【裁判字號】    95,軍上,29
【裁判日期】    950731
【裁判案由】    傷害致死
【裁判全文】
臺灣高等法院刑事判決                  95年度軍上字第29號
上  訴  人  國防部高等軍事法院高雄分院軍事檢察官
上  訴  人
即  被  告  甲○○
上列上訴人因傷害致死案件，不服國防部高等軍事法院高雄分院
94高審字第240號，中華民國95年5月17日第二審判決（起訴案號
：國防部中部地方軍事法院檢察署軍事檢察官94年中偵字第080
號；第一審：國防部中部地方軍事法院94年台判字第189號），
提起上訴，本院判決如下：
    主  文
原判決撤銷，發回國防部高等軍事法院高雄分院。
    理  由
一、本件原判決認定：甲○○係上開單位二兵汽機（93年8月17
    日入伍，義務役），緣其胞弟楊智皓發現所有之機車安全帽
    遭民人林錦鴻所竊，二人為商談賠償事宜，乃與林民相約於
    94年1月13日20時30分許在台中縣霧峰鄉○○路500號私立健
    康管理學院（現改制為亞洲大學）機車停車場出入口處談判
    。當日楊智皓駕駛其母張玉貞所有車號：9J-5289號自小客
    車附載休假返家之被告前往，林錦鴻則偕同友人許佑彰及陳
    建中等人共同赴約，雙方依約抵達現場後，楊智皓單獨下車
    與林錦鴻、許佑彰及陳建中等人談判，被告則留在車上等候
    ，嗣因商談未果，陳建中遂要求林錦鴻先行離去，迨林錦鴻
    離開後，雙方即因賠償條件相持不下而互相扭打（楊智皓所
    犯傷害等罪，業經臺灣臺中地方法院判處應執行有期徒刑七
    月，如易科罰金以三百元折算一日），被告見狀乃持平日置
    於車內之黑色木製棒球棍乙支（長度81公分，重量800公克
    ，另案由臺灣臺中地方法院扣案中），先驅趕前來攔阻之許
    祐彰後，因見其胞弟楊智皓不敵並遭陳建中之毆打，為防衛
    其胞弟，雖無置陳建中於死亡之故意，然在客觀上應能預見
    持該棒球棍攻擊人體之上半身，有誤擊頭部而發生致死之可
    能，竟仍基於傷害之故意，且已逾越防衛之必要程度，自背
    後向被害人陳建中之上半身揮擊，致其頭部受創倒地，被告
    見肇事後，即與其胞弟楊智皓駕車逃離，被害人陳建中經路
    人送醫急救後，於94年1月20日19時47分許因顱內出血不治
    死亡，案據被害人之父母陳玉賢及李阿雪訴請究辦，經國防
    部中部地方軍事法院檢察署偵結起訴等情，認為上訴人即被
    告甲○○係犯涉陸海空軍刑法第76條第1項第6款、刑法第27
    7條第2項前段之傷害致死罪，並撤銷國防部中部地方軍事法
    院第一審判決，改判處有期徒刑年陸月，固非無見。
二、按科刑之判決書，須將認定之犯罪事實詳記於事實欄，然後
    於理由內逐一說明其憑以認定之證據，使事實與理由兩相一
    致，方為合法，倘事實認定與理由說明，不相一致，或事實
    、理由各欄之記載，前後齟齬，依軍事審判法第197條第14
    款後段規定，自屬判決理由矛盾，當然違背法令。又有罪之
    判決書事實欄為適用法律之依據，應將法院依職權認定與犯
    罪構成要件有關之事項，詳記於事實欄，方足為適用法律之
    依據。經查：
  (一)按刑法第23條規定之正當防衛，必對於現在之不法侵害，始
    能成立如係因而發生互毆之行為，即無從分別何方為不法侵
    害，均不得主張防衛權（最高法院92年度台上字第3791號判
    決參照），本件原判決事實既認定被害人陳建中與上訴人即
    被告甲○○之胞弟楊智皓互相扭打，楊智皓所犯之傷害等罪
    且經臺灣臺中地中法院判決應執行有期徒刑7月（原判決第1
    、2頁），則上訴人即被告甲○○之胞弟楊智皓與被害人間
    之互毆行為，已無從分別何方為在先之不法侵害，核與初無
    傷人行為，因排除對方不法侵害，始予還擊之正當防衛行為
    要件不符，不得主張正當防衛，能否認為被告甲○○之胞弟
    楊智皓正遭被害人陳建中不法之侵害，已非無疑？，原判決
    就此未於理由欄內詳予敘明，事涉上訴人即被告甲○○能否
    主張正當防衛並減輕其刑，影響法律之正確適用，容有再調
    查釐清之必要。
  (二)原判決理由謂以「被告施以反擊時，被害人（陳建中）正與
    其胞弟相互扭打」、「另查被告所為雖係防衛其胞弟楊智皓
    免於遭受被害人之侵害，然因反擊之方法已逾越排除當時侵
    害之必要程度，係屬防衛過當之行為，依刑法第23條但書規
    定，減輕其刑。」等語（原判決書第第7頁倒數第3行、第11
    頁倒數第3行），認定被告甲○○之胞弟楊智皓與被害人陳
    建中互相扭打間，確遭受被害人不法之侵害，然原判決就上
    開事實認定被上訴人告甲○○之胞弟楊智皓與被害人陳建中
    互相扭打，理由則敘明其胞弟楊智皓係遭受被害人侵害，以
    致判決事實與理由互有矛盾，當然違背法令。
  (三)軍事審判法第125條準用刑法第155條第1項，「證據之證明
    力，由法院本於確信自由判斷。但不得違背經驗法則及論理
    法則。」，又論理法則乃指理則上當然存在之定則，即一般
    所稱之「邏輯」、形式邏輯的基本規律乃指同一律、不矛盾
    律、排中律及充足理由律，其中充足理由律係指在思維過程
    中，任何一個被確定為真的論斷，必須有充足的理由。本件
    原判決事實欄中認定上訴人即被告甲○○基於傷害之故意，
    持棒球棍自背後向被害人陳建中之上半身揮擊，致其頭部受
    創倒地等語（原判決書第2頁），似以上訴人即被告甲○○
    僅直接持該棒球棍揮擊被害人陳建中之頭部而已，並未揮擊
    傷害身體其他部位，然原判決理由內依據：卷附臺灣臺中地
    方法院檢察署（94）年相字第116號驗斷書影本所載，被害
    人除後枕部中央有2×1公分鈍器挫傷痕外，另有左鎖骨下方
    2×1公分暗紅色瘀血痕、左胸部暗紅色4×3公分暗紅色擦傷
    瘀血痕、左肩後部2×2公分中空狀暗紅色瘀血痕、右肩胛部
    6×10公分橫向擦傷痕、右上臂前部1×1公分暗紅色瘀血痕
    、右上臂後部三處6×6公分平行橫條中空狀暗紅色瘀血痕、
    右手肘後部0.5×0.5公分暗紅色瘀血痕等外傷，其中左肩後
    部2×2公分中空狀暗紅色瘀血痕及右上臂後部三處6×6公分
    平行橫條中空狀暗紅色瘀血痕等二處外傷，均屬鈍器強力打
    擊下所造成，及參諸證人楊智皓及許佑彰之證述，當時楊智
    皓係以徒手與被害人互毆（見臺灣臺中地方法院檢察署94年
    相字第116號相驗卷第34頁及第36頁、原檢偵查卷第75頁背
    面），並衡酌當時被告、被害人及楊智皓等三人所處之位置
    ，應可認定前述鈍器所造成之外傷應為被告所為等情，原判
    決又認定被害人陳建中所受之上開傷勢係由被告甲○○以棒
    棍揮擊而造成，事實認定與理由說明，亦不相一致，自屬判
    決理由矛盾，當然違背法令。
三、原判決既有可議，應認有撤銷之原因，因原判決違背法令致
    影響事實之認定，本院無從自為判決，爰依法將原判決撤銷
    發回國防部高等軍事法院更為適法之判決。
據上論斷，應依軍事審判法第199條，判決如主文。
中    華    民    國    95    年    7    月    31     日
                  刑事第19庭審判長法  官  宋  祺
                                  法  官  陳憲裕
                                  法  官  蔡明宏
以上正本證明與原本無異。
不得上訴。
                                  書記官  陳建邦
中    華    民    國    95    年    7    月    31     日


司法院資訊處製作；財團法人民間司法改革基金會備份。
